最高法院民事判決　　　　　　　　　　　　　　　八十七年度台上字第一六九四號
　　上 訴 人　張 雪 紅
　　　　　　　張 庭 維
　　　　　　　張 庭 肇
　　　　　　　張 敏 娟
　　被上訴人　吳黃玉雲
右當事人間請求塗銷抵押權登記事件，上訴人對於中華民國八十六年十一月十日臺灣
高等法院臺中分院第二審判決（八十六年度上字第五九五號），提起上訴，本院判決
如左：
    主  文
上訴駁回。
第三審訴訟費用由上訴人負擔。
    理  由
本件被上訴人主張：第一審判決附表所示土地原屬訴外人蘇炳煌所有，於民國六十九
年七月十七日提供與訴外人全聖塑膠工業股份有限公司（下稱全聖公司）為擔保，設
定本金最高限額新臺幣（下同）一百五十萬元之抵押權，權利存續期間自六十九年七
月十六日起至七十年七月十五日止。嗣全聖公司於七十一年十二月十三日將該抵押權
移轉登記與上訴人之被繼承人張燕昭，同年月十七日蘇炳煌亦將該土地所有權移轉登
記與訴外人黃水木，黃水木再於七十五年七月十四日將產權移轉為伊所有。張燕昭於
七十二年間為實行抵押權，聲請法院拍賣系爭土地，伊於強制執行程序中清償抵押債
權本金二十萬元及利息並強制執行費用後，由張燕昭撤回執行結案。該抵押權既因債
務清償完畢及存續期間屆滿而消滅，上訴人即有塗銷抵押權登記之義務，乃屢經催請
均拒不履行等情，求為確認該抵押權不存在，暨命上訴人塗銷抵押權登記之判決。
上訴人則以：系爭抵押權既經登記，即屬有效存在，不得作為確認之訴之標的，縱認
得為確認之訴之標的，被上訴人亦無即受確認判決之法律上利益。又該抵押權登記名
義人為張燕昭，伊尚未辦理繼承登記，依民法第七百五十七條及第七百五十八條規定
不得處分，自無從為塗銷登記，被上訴人無由對伊訴請確認抵押權不存在及塗銷抵押
權登記等語，資為抗辯。
原審審理結果以：被上訴人主張之事實，業據提出土地登記簿謄本及戶籍謄本為證，
並經調閱臺灣臺中地方法院（下稱臺中地院）七十八年度民執字第四○八四號執行案
卷查明，且為上訴人所不爭執，堪信為真正。系爭抵押權存續期間已屆滿，存續期間
內所發生之債權復經清償，依抵押權從屬於債權之性質，被上訴人請求確認該抵押權
不存在，及命上訴人塗銷抵押權登記，即非無據。雖上訴人抗辯本件抵押權仍登記為
其被繼承人張燕昭名義，未辦繼承登記，無從塗銷云云。惟查系爭抵押權存續期間已
於七十年七月十五日屆滿，張燕昭則於七十九年二月廿六日亡故，有土地登記簿謄本
及戶籍謄本可稽，七十八年八月四日張燕昭領取最後一筆執行案款，亦有執行筆錄足
憑，顯見本件抵押權於上訴人開始繼承前，已因存續期間屆滿及債務清償而消滅，上
訴人於張燕昭死亡時，並無可得處分之抵押權存在，其對於被上訴人惟負有塗銷抵押
權登記之義務而已。上訴人謂依民法第七百五十七條、七百五十八條規定非經登記不
得為之，不啻認已消滅之抵押權為仍得處分之物權，自非可取。至被上訴人於七十二
年間另向臺中地院提起執行異議之訴，請求張燕昭塗銷系爭抵押權登記事件，固經原
法院以抵押權所擔保之債權尚未漬償為由，判決被上訴人敗訴確定，茲該案判決確定
後，本件抵押權所擔保之債權已因漬償而消滅，前後事實不同，上訴人謂本件應為前
開判決既判力所及，容有誤會。從而被上訴人訴請確認系爭抵押權不存在，及命上訴
人塗銷該抵押權登記，核無不合，應予准許等詞，爰維持第一審所為上訴人敗訴之判
決，經核於法並無不合。按法律關係之存在與否不明確，致原告在私法上之地位有受
侵害之危險，而此危險得以對於被告之確認判決除去之者，即得依民事訴訟法第二百
四十七條之規定提起確認之訴。系爭抵押權原登記為上訴人之被繼承人張燕昭名義，
早於張燕昭亡故前已因抵押債權之清償而消滅，上訴人無從繼承該項權利，為原審確
定之事實，上訴人既對於此權利之存在與否有所爭執，被上訴人提起確認之訴，並直
接訴請上訴人塗銷抵押權登記，即非法所不許。又臺中地院七十八年度民執字第四○
八四號強制執行事件曾以清償終結為由，囑託地政機關塗銷系爭土地之查封登記，並
因該事件係因債權人撤回而結案，未經拍賣程序以除去抵押權，故不准被上訴人逕予
塗銷抵押權登記之請求（見一審卷第十二頁及十三頁函件），原審認系爭抵押權已因
抵押債權之清償而消滅，亦無不合。再者，上訴人於事實審法院始終未抗辯其有拋棄
繼承情事，或提出證據證明，原審依戶籍謄本之記載認上訴人為張燕昭之繼承人，洵
無違誤。上訴論旨，執以指摘原判決不適用法規、理由矛盾或理由不備，聲明廢棄，
難謂有理由。
據上論結，本件上訴為無理由，依民事訴訟法第四百八十一條、第四百四十九條第一
項、第七十八條，判決如主文。
中      華      民      國    八十七    年      七      月    二十三    日
                              最高法院民事第六庭
                                  審判長法官  蕭  亨  國
                                        法官  吳  正  一
                                        法官  楊  隆  順
                                        法官  陳  淑  敏
                                        法官  黃  義  豐
      右正本證明與原本無異
                                              書  記  官
中      華      民      國    八十七    年      八      月      十      日
